【裁判字號】    97,上易,1459
【裁判日期】    970925
【裁判案由】    違反公司法
【裁判全文】
臺灣高等法院臺中分院刑事判決        97年度上易字第1459號
上  訴  人  臺灣台中地方法院檢察署檢察官
被      告  丁○○
上列上訴人因被告違反公司法案件，不服臺灣臺中地方法院96年
度易字第1344號中華民國97年5月9日第一審判決（起訴案號：臺
灣臺中地方法院檢察署95年度偵字第12022、12313號），提起上
訴，本院判決如下：
    主  文
原判決關於丁○○部分撤銷。
丁○○違反未經設立登記，不得以公司名義經營業務之規定，處
有期徒刑伍月，如易科罰金，以銀元佰元即新臺幣玖佰元折算
壹日；減為有期徒刑貳月又拾伍日，如易科罰金，以銀元佰元
即新臺幣玖佰元折算壹日。扣案如附表編號7所示之物沒收。
    犯罪事實
一、丁○○係址設臺中市○○路298號2樓之「南陽企業社」（實
    際營業地點在臺中市○○路36號，現已停業）負責人，主要
    經營討債業務，經營方式為債權人委託「南陽企業社」催討
    債務，「南陽企業社」可分得三至五成不等之帳款，丁○○
    並雇用其姊夫林振山及友人潘志萍等人負責出面向債務人討
    債之工作。丁○○為招徠客源，竟自93年4月間起至95年3月
    間止，未經設立登記，對外另以「台灣討債公司」、「力霸
    討債公司」、「三和應收帳款公司」、「公權力討債公司」
    、「威力帳款管理公司」、「統盟應收帳款管理有限公司」
    、「藍陽應收帳款有限公司」、「恆通應收帳款公司」、「
    快速應收帳款公司」、「城邦應收帳款公司」等名義對外經
    營討債業務，而違反未經設立登記，不得以公司名義經營業
    務之規定。嗣為警於95年3 月27日在「南陽企業社」之實際
    營業地點臺中市○○路36號查扣如附表所示之物。
三、案經法務部調查局臺中市調查站（下稱臺中市調查站）移請
    臺灣臺中地方法院檢察署檢察官偵查起訴。
    理    由
壹、證據能力之說明：
    按被告以外之人於審判外之陳述，雖不符刑事訴訟法第 159
    條之1至之4等 4條之規定，而經當事人於審判程序同意作為
    證據，法院審酌該言詞陳述或書面陳述作成時之情況，認為
    適當者，亦得為證據；當事人、代理人或辯護人於法院調查
    證據時，知有刑事訴訟法第159條第1項不得為證據之情形，
    而未於言詞辯論終結前聲明異議者，視為有前項之同意，同
    法第159條之5定有明文。立法意旨在於傳聞證據未經當事人
    之反對詰問予以核實，原則上先予排除。惟若當事人已放棄
    反對詰問權，於審判程序中表明同意該等傳聞證據可作為證
    據；或於言詞辯論終結前未聲明異議，基於尊重當事人對傳
    聞證據之處分權，及證據資料愈豐富，愈有助於真實發見之
    理念，且強化言詞辯論主義，使訴訟程序得以順暢進行，上
    開傳聞證據亦均具有證據能力。查下述經本院於審判期日調
    查並引用作為認定被告犯罪事實之各該被告以外之人於審判
    外之陳述，依全般卷證資料顯示，其等作成之狀態，並無違
    背其等個人意思而為陳述，或其他違法取供之情形，且公訴
    人及被告丁○○於本案辯論終結前，均未爭執其證據能力，
    本院審酌各該證據於作成當時，並無違法取供之情形，復為
    本院事實認定之重要依據，認為以之作為本案之證據均屬適
    當，故應認均有證據能力。
貳、實體部分：
一、訊據被告丁○○對於上開違反公司法之犯行坦承不諱（見原
    審卷第27頁、本院卷第25頁），核與證人游坤南、蕭榮祥於
    警詢證述：以蕭榮祥名義所申請使用之00-0000000電話號碼
    ，確實輾轉提供予被告丁○○作為「台灣討債公司」、「力
    霸討債公司」、「三和應收帳款公司」、「公權力討債公司
    」、「威力帳款管理公司」、「統盟應收帳款管理有限公司
    」、「藍陽應收帳款有限公司」等公司之聯絡電話使用等語
    （見臺中市調查站卷第98至101頁)；及證人林潓瓔、林財興
    於警詢證述：以林潓瓔名義申請使用之00-0000000電話號碼
    ，確實輾轉提供予被告丁○○作為「台灣討債公司」之聯絡
    電話使用等語相符（詳桃園縣調查站卷第10至13頁），並有
    被告丁○○所刊登之「台灣討債公司」、「力霸討債公司」
    、「三和應收帳款公司」、「公權力討債公司」、「威力帳
    款管理公司」、「統盟應收帳款管理有限公司」、「藍陽應
    收帳款有限公司」、「恆通應收帳款公司」、「快速應收帳
    款公司」、「城邦應收帳款公司」等公司之網路廣告刊登畫
    面列印資料、中華電信公司電話使用者資料查詢單、電話申
    登資料對照表等存卷可憑（見桃園縣調查站卷第4至9、21至
    22頁，臺中市調查站卷第29至37、103至104、106至113、11
    8至120、122頁），並有編號7所示之物扣案可證，足見被告
    丁○○之自白確與事實相符，本案事證明確，被告上開犯行
    應堪認定。至「恆通應收帳款公司」、「快速應收帳款公司
    」、「城邦應收帳款公司」部分，被告丁○○在電腦網頁上
    雖僅刊載「恆通應收帳款」、「快速應收帳款」、「城邦應
    收帳款」，而未刊載「公司」兩字（見臺中市調查站卷第11
    6、118、119頁之網頁)，然被告丁○○在上開網頁有關「法
    律顧問」之介紹欄部分，均明確敘明「在本公司．．．」，
    足見被告丁○○就此部分亦有以公司之名義對外營業，附此
    敘明。
二、被告丁○○行為後，刑法業於94年2月2日修正公布，於95年
    7 月1日施行，有關本案之新舊法比較適用如下：
  (一)刑法第 41條第1項前段，於刑法修正公布實行前，原規定「
    犯最重本刑為5年以下有期徒刑以下之刑之罪，而受6個月以
    下有期徒刑或拘役之宣告，因身體、教育、職業、家庭之關
    係或其他正當事由，執行顯有困難者，得以銀元300元(即新
    台幣900元）折算1日，易科罰金。」而修正公布施行後之刑
    法第41條第1項前段則規定：「犯最重本刑為5年以下有期徒
    刑以下之刑之罪，而受 6個月以下有期徒刑或拘役之宣告，
    得以新台幣1000元、2000元、3000元折算 1日，易科罰金。
    」比較新舊法規定，以修正公布施行前之易科罰金折算標準
    較有利於被告丁○○。
  (二)刑法第33條第5款關於罰金刑之規定，由「罰金：1元（銀元
    ）以上」修正為「罰金：新臺幣1000元以上，以百元計算之
    。」本案關於罰金刑部分，經比較新、舊法結果，應適用被
    告行為時法即修正前刑法第 33條第5款之規定較有利於被告
    丁○○。
三、核被告丁○○所為，係犯公司法第 19條第1項之罪，應依同
    條第 2項之規定處罰。被告丁○○係於同一營業行為繼續中
    ，以未經設立登記之上開公司名義經營討債業務，核其行為
    本質，屬於繼續犯性質之單純一罪，僅成立一罪。檢察官就
    被告丁○○另以未經設立登記之「城邦應收帳款公司」、「
    恆通應收帳款公司」等公司名義對外經營討債業務之部分，
    雖未起訴，然被告丁○○以此 2家未經設立登記之公司名義
    對外營業，而違反公司法之犯行，與檢察官已起訴並經論罪
    部分有實質上一罪之關係，本院自應併予審理。
四、不另為無罪諭知部分：
  (一)公訴意旨另略以：被告丁○○除以上開未經設立登記之公司
    名義對外經營討債業務外，又另以「國鷹應收帳款財務公司
    」、「金控應收帳款有限公司」、「效率應收帳款公司」、
    「保安討債公司」之名義對外經營討債業務，並雇用同案被
    告即其姊夫林振山、友人潘志萍，共同基於恐嚇之概括犯意
    ，於下列時、地，以恐嚇之方式催討債務：
  1.被告丁○○等人受王振雄之委託，向王騰濬（原名甲○○）
    催討新臺幣（下同）6萬元債務，由同案被告林振山、潘志
    萍先於 94年1月間某日，前往王騰濬所經營位於臺中縣神岡
    鄉○○路75號之「勝淞汽車修配廠」，向王騰濬表示催債之
    意。因王騰濬並未償還，同案被告林振山、潘志萍旋於一星
    期後某日，再度前往前開修配廠，由同案被告林振山出面以
    兇惡口氣恫稱：「再不還錢就要砸店」等語，王騰濬因此心
    生畏懼，而分3期陸續償還債務。
  2.被告丁○○受日南建設股份有限公司負責人林進湖之委託，
    向乙○○之妻鍾宜萱追討71萬4800元之債務，由同案被告潘
    志萍、林振山於 94年7月中旬某日，前往乙○○位於臺中縣
    外埔鄉○○路24號住處欲找尋鍾宜萱，乙○○謊稱無此人後
    ，同案被告林振山等人又於94年7月起至9月止，多次以電話
    滋擾乙○○，要求乙○○代為償還。嗣於94年10月間某日，
    同案被告潘志萍、林振山夥同另一名不詳年籍姓名之成年男
    子，共同前往乙○○位於臺中縣外埔鄉三嵌村 40之5號之工
    作處所，由同案被告潘志萍以檳榔渣丟向乙○○，並以兇惡
    口氣恫稱：「如果你不還錢，就要打斷你的腿。」、「你太
    太還年輕。」等語，使乙○○因此心生畏懼，而陸續籌措12
    萬元償還。因認被告丁○○以上開公司之名義對外營業之部
    分，亦涉犯公司法第 19條第2項之罪嫌，及與同案被告林振
    山、潘志萍共同涉犯刑法第305條之恐嚇罪嫌(同案被告林振
    山、潘志萍共犯上開恐嚇罪部分，業經原審法院各判處有期
    徒8月、7月，各減為有期徒刑4月、3月又15日，如易科罰金
    ，新台幣900元折算1日確定）。
  (二)按犯罪事實應依證據認定之，無證據不得認定犯罪事實；不
    能證明被告犯罪者，應諭知無罪之判決，刑事訴訟法第 154
    條第 2項、第301條第1項分別定有明文。次按事實之認定，
    應憑證據，如未能發現相當證據，或證據不足以證明，自不
    能以推測或擬制之方法，以為裁判基礎；又所謂認定犯罪事
    實之證據，係指足以認定被告確有犯罪行為之積極證據而言
    ，而認定犯罪事實所憑之證據，雖不以直接證據為限，間接
    證據亦包括在內，然而無論直接或間接證據，其為訴訟上之
    證明，須於通常一般人均不致有所懷疑，而得確信其為真實
    之程度，始得據之為有罪之認定，倘其證明尚未達到此一程
    度，而有合理懷疑存在時，事實審復已就其心證上理由予以
    闡述，敘明其如何無從為有罪之確信，因而為無罪之判決，
    尚不得任意指為違法（最高法院29年上字第3105號、40年台
    上字第86號、76年台上字第4986號等判例要旨供參）。另按
    ，檢察官就被告犯罪事實，應負舉證責任，並指出證明之方
    法；因此，檢察官對於起訴之犯罪事實，應負提出證據及說
    服之實質舉證責任；倘其所提出之證據，不足為被告有罪之
    積極證明，或其闡明之證明方法，無從說服法官以形成被告
    有罪之心證，基於無罪推定之原則，自應為被告無罪判決之
    諭知（最高法院92年台上字第128號判例要旨供參）。
  (三)訊據被告丁○○堅決否認有何上開違反公司法及恐嚇危害安
    全之犯行，辯稱：伊並沒有使用「國鷹應收帳款財務有限公
    司」、「金控應收帳款有限公司」、「效率應收帳款公司」
    、「保安討債公司」之名義對外經營討債業務，且有關王騰
    濬、乙○○之案件，伊亦未前往現場討債，不知同案被告林
    振山、潘志萍實際上係以何種方式討債，伊雖然是公司的名
    義負責人，但是案子是誰負責去承接，就由誰負責處理，報
    酬就歸處理的人，所以公司人員並沒有底薪，而公司的人員
    都是自己的親戚，伊有跟他們說要與債務人用協商的方式還
    債等語。經查：
  1.「國鷹應收帳款財務有限公司」於網頁上所刊登之聯絡電話
    為：「台北地區 00-00000000、桃園地區00-0000000、中部
    地區00-00000000、南部地區0000-000000、東部地區000-00
    0000、全省服務 0000-000000」；「金控應收帳款有限公司
    」及「效率應收帳款公司」所刊登之聯絡電話則為：「台北
    00-00000000 、台中00-00000000、中國上海0000-00000000
    、手機 00000000000」；「保安討債公司」所刊登之聯絡電
    話則為：「北市00-00000000、北縣00 -00000000、桃園00-
    0000000、新竹00-0000000、中部00-00 000000、南部00-00
    00000、高雄00-0000000、宜蘭00-0000000、花蓮00-000000
    0、全省服務0000-000000、法律咨詢 0000-000000」等情，
    此有網頁廣告在卷可稽（見臺中市調查站卷第105、114、11
    5、117頁），均核與被告以上開「台灣討債公司」等10家公
    司名義所使用之聯絡電話為「台北00-000 00000、中壢00-0
    000000、台中00-00000000、高雄00-00000 00」或「台中00
    -00000000、台北00-00000000」不同（見臺中市調查站卷第
    106至113、116、115、117、119頁之網頁資料，及第 122頁
    之電話申登資料對照表），足見被告丁○○上開所辯，其並
    沒有使用「國鷹應收帳款財務有限公司」、「金控應收帳款
    有限公司」、「效率應收帳款公司」、「保安討債公司」之
    名義對外經營討債業務等語，應堪採信。
  2.又本案係同案被告林振山、潘志萍以恐嚇之手段，向王騰濬
    、王東洲催討債務，被告丁○○當時並無參與等情，業據證
    人王騰濬、乙○○分別於警詢、偵查及原審時結證屬實（見
    臺中市調查站卷第87至88、91至94頁，偵字第12022號卷第2
    3至24頁，偵字第12313號卷第13至14頁，原審卷第56、73至
    75頁），而被告丁○○所經營之討債公司，其公司人員報酬
    之給付方式，確係由負責前往催討債務者，平分所催討案件
    所得之報酬，但必須扣除部分款項做為公司的開銷等情，亦
    據證人即同案被告林振山於原審證述在卷（見原審卷第 129
    頁）。被告丁○○之公司員工報酬給付方式，既係取自員工
    自行接辦案件所得之酬勞，足見被告丁○○雖為公司之負責
    人，但其對該公司人員應無實際之掌控權，其上開所辯：不
    知林振山、潘志萍實際上係以何種方式討債等語，即非無據
    。本案既無證據足以證明被告丁○○有於同案被告林振山、
    潘志萍等人以恐嚇之方式催討上開債務時，有親自出面參與
    ，或有何指使、授權、事前同意，或明知同案被告林振山、
    潘志萍以恐嚇方式進行本案討債之工作之情節；況據同案被
    告林振山、潘志萍前於警詢及偵訊時所為之供述，亦僅足以
    證明被告丁○○為「南陽企業社」之負責人，該企業社業務
    多為被告丁○○交辦等情，但關於被告丁○○有無具體指使
    、授權、事前同意或明知同案被告林振山、潘志萍以恐嚇方
    式進行本案討債之工作等情節，即有所不明，且依本案所查
    扣之客戶資料及帳冊等證據顯示，該「南陽企業社」接受委
    託催討債務之案件繁多，該企業社員工催討債務之方式所在
    多有，並非均循恐嚇危害安全之非法方式而為，故本案不能
    僅以被告丁○○擔任該「南陽企業社」之負責人，逕予推論
    被告丁○○對於同案被告林振山、潘志萍係以恐嚇方式催討
    本件債務一事，必然有犯意聯絡及行為分擔。本案依卷內所
    有之卷證，尚難認定被告丁○○就前述恐嚇危害安全部分，
    究與同案被告林振山、潘志萍等人有何犯意之聯絡。
  (四)公訴人所舉之證據，尚難認已達通常一般之人均不致於有所
    懷疑，而得確信其為真實之程度，尚不足以證明被告丁○○
    確有以此部分未經設立登記之公司對外經營討債業務，及有
    與同案被告林振山、潘志萍共犯上開恐嚇危害安全之犯行，
    因公訴人認此部分與上開論罪科刑部分有實質上一罪（即違
    反公司法部分），或修正前刑法第55條牽連犯之裁判上一罪
    關係（即恐嚇罪部分），爰不另為無罪之諭知。
五、原審以被告丁○○罪證明確，予以論罪科刑，固非無見，惟
    原審誤認被告丁○○亦有以未經設立登記之「國鷹應收帳款
    財務有限公司」、「金控應收帳款有限公司」、「效率應收
    帳款公司」、「保安討債公司」之名義對外經營討債業務，
    且疏未論述被告丁○○另有以未經設立登記之「恆通應收帳
    款公司」、「城邦應收帳款公司」對外經營討債業務，即有
    未洽。檢察官上訴意旨略以：被告丁○○為本案討債公司之
    負責人，此經被告丁○○坦承在卷，其既僱用同案被告林振
    山、潘志萍負責討債，自應對林振山等 2人之討債手段有所
    指示，焉有對於受雇員工之不法行徑一概不知之理？而林振
    山等 2人僅為受雇從事討債之員工，其等獲利或報酬自然不
    如被告丁○○豐厚，若非被告丁○○授意或明示，當不致為
    區區薪資而干冒涉犯恐嚇罪之刑責，從事非法討債之行為，
    衡情，被告丁○○對於林振山等 2人在外之行為應瞭如指掌
    ，因此，被告丁○○應與林振山等 2人基於犯意聯絡，而共
    同犯恐嚇罪。又本件被害人遭受恐嚇時，被告丁○○固未在
    場，但依常情，暴力討債集團成員所恐嚇之對象，通常為善
    良百姓，故僅須少數成員出面即足使被害人心生畏懼，集團
    首腦非必要自己出面，原審判決未斟酌上情，僅因被告丁○
    ○並未在場而認無犯恐嚇罪之情形，顯與常情相違背，難認
    允當等語，指摘原判決不當。但查，被告丁○○雖係公司負
    責人，然對公司員工並無掌控權，自不能僅因被告丁○○係
    公司負責人，即認其應就同案被告林振山、潘志萍之行為同
    負罪責等情，已詳如前述，檢察官於本院並未再提出其他積
    極證據，以證明被告丁○○確共同涉犯恐嚇罪行，猶執前詞
    指摘原判決不當，雖無理由，但原判決既有上開可議之處，
    自應由本院將原判決撤銷改判。爰審酌被告丁○○以未經設
    立登記之公司名義對外招攬、進行討債業務，已足以妨礙一
    般正當營業及交易安全，且被告丁○○為本案犯行之期間非
    短，再兼衡酌被告丁○○犯後坦承犯行、尚知悔悟，暨其素
    行、犯罪手段、智識程度及生活狀況等一切情狀，量處如主
    文所示之刑，並諭知易科罰金折算之標準。被告丁○○行為
    後，中華民國96年罪犯減刑條例於96年7月4日公佈，並於同
    年月16日施行，被告丁○○上開犯行係在 96年4月24日以前
    ，且非中華民國 96年罪犯減刑條例第3條所示不得減刑之罪
    ，併依中華民國 96年罪犯減刑條例第2條第1項第3款之規定
    ，減其宣告刑二分之一，及依該減刑條例第 9條之規定，併
    予諭知易科罰金之折算標準。扣案如附表編號 7所示之物，
    為被告丁○○所有，供其違反公司法所用之物，應依刑法第
    38條第1項第2款之規定諭知沒收。其餘扣案如附表所示之物
    ，查無證據證明係供被告丁○○為本件違反公司法所用、所
    得之物，自無庸宣告沒收。
據上論斷，應依刑事訴訟法第369條第1項前段、第364條、第299
條第1項前段，公司法第19條第2項，刑法第11條前段、第2條第
1項前段、第38條第1項第2款，修正前法法第41條第1項前段，刑
法施行法第1條之1，修正前罰金罰鍰提高標準條例第 2條，中華
民國 96年罪犯減刑條例第2條第1項第3款、第7條、第9條，判決
如主文。
本案經檢察官丙○○到庭執行職務。
中    華    民    國    97    年    9     月    25    日
            刑事第十庭    審判長法  官  林  照  明
                                法  官  林  欽  章
                                法  官  蔡  名  曜
上列正本證明與原本無異。
不得上訴。
                                書記官  劉  恒  宏
中    華    民    國    97    年    10    月    1     日
附錄本案論罪科刑法條全文：
公司法第19條
未經設立登記，不得以公司名義經營業務或為其他法律行為。
違反前項規定者，行為人處1年以下有期徒刑、拘役或科或併科
新臺幣15萬元以下罰金，並自負民事責任；行為人有二人以上者
，連帶負民事責任，並由主管機關禁止其使用公司名稱。
附表：
┌──┬─────────────┬─────┬──────┐
│編號│        扣案物名稱        │   數量   │   所有人   │
├──┼─────────────┼─────┼──────┤
│ 1  │客戶資料                  │146份     │丁○○      │
├──┼─────────────┼─────┼──────┤
│ 2  │球棒                      │1支       │潘志萍      │
├──┼─────────────┼─────┼──────┤
│ 3  │名片                      │2份       │丁○○      │
├──┼─────────────┼─────┼──────┤
│ 4  │公司資料                  │4份       │丁○○      │
├──┼─────────────┼─────┼──────┤
│ 5  │帳冊                      │3份       │丁○○      │
├──┼─────────────┼─────┼──────┤
│ 6  │錄影帶                    │1捲       │丁○○      │
├──┼─────────────┼─────┼──────┤
│ 7  │網頁設計資料              │2張       │丁○○      │
├──┼─────────────┼─────┼──────┤
│ 8  │催帳資料                  │4份       │丁○○      │
├──┼─────────────┼─────┼──────┤
│ 9  │雜記                      │2本       │丁○○      │
├──┼─────────────┼─────┼──────┤
│ 10 │光碟                      │10片      │丁○○      │
└──┴─────────────┴─────┴──────┘


司法院資訊處製作；財團法人民間司法改革基金會備份。
